臺灣臺南地方法院民事判決　　　　　　　95年度訴字第1065號
原　　　告　甲○○
被　　　告　乙○○
　　　　　　丙○○
　　　　　　　　　　　3樓之2.
上二人共同
訴訟代理人　張文嘉律師
上列當事人間請求清償債務事件，經本院於民國96年4月11日言
詞辯論終結，判決如下：
　　主　文
原告之訴及假執行之聲請均駁回。
訴訟費用新臺幣壹萬壹仟陸佰貳拾元由原告負擔。
　　事實及理由
一、原告起訴主張：
  (一)被告二人曾於民國87年9月間與訴外人羅樹炎等人共同成立
    京貿建設股份有限公司（下稱京貿公司），合作投資高雄市
    ○○路土地興建案（下稱系爭興建案），因被告與訴外人羅
    樹炎間對投資土地規劃意見相左，以致計畫進度延宕，被告
    乃請求原告居間協調，當時被告承諾若原告能於87年12月5
    日前完成承諾書第1款：「轉讓時立書人（即被告）取回該
    案已投入資金計約新臺幣壹仟壹佰伍拾萬元正。」或第2款
    ：「承接時原股東羅樹炎先生依立書人同意之條件全部讓出
    時。」之條件，被告同意共同給付酬勞新臺幣（下同）1,00
    0,000元予原告，並書立承諾書1紙交原告收執。
  (二)原告經多次努力，終於在87年12月3日使被告、羅樹炎及系
    爭興建案之土地地主劉月枝等人簽立同意書，由被告二人承
    接系爭興建案，而完成委辦工作，被告本應依承諾書支付酬
    勞，詎被告起初藉口該土地承接後尚未開發，復藉口88年九
    二一大地震營建業不振，請求讓其等寬限，惟至今上開土地
    現址已興建大樓完成，被告卻遲不依約付款，迭經原告催討
    未果。故提起清償債務之訴，請求被告給付原告酬勞1,000,
    000元。
  (三)被告於87年12月3日承接系爭興建案之土地後，已於88年4月
    12日與地主劉月枝簽立協議書，約定該土地尾款270,000,00
    0元應於88年12月18日兌現，若被告提前辦理土地融資，被
    告同意於銀行核貸放款日支付上開價金。故被告因何原因造
    成貸款額度不如預期，以致買地不成，受有損害，實與原告
    請求本件報酬無關。至於被告另抗辯訴外人羅樹炎未將持有
    股份移轉予被告，但亦不足以此對抗原告求償，蓋縱使被告
    取得全部股份，但因被告本身貸款條件不足，以致無法貸款
    買地，此乃被告自身之原因，亦與原告無關。況且，同意書
    之見證人丁○○可以證明被告係因其無法取得高額貸款，致
    放棄同意書第6條承受京貿公司所有股東股份之意願，其責
    任當非屬原告甚明。
  (四)並聲明：
  1.被告應連帶給付原告1,000,000元及自95年8月9日民事準備
    書狀繕本送達被告翌日起至清償日止，按年息百分之五計算
    之利息。
  2.願供擔保，請准宣告假執行。
二、被告抗辯：
  (一)同意書第6條雖約定「乙方（即羅樹炎、羅茂仁）同意負責
    原京貿建設股份有限公司，有關乙方股東之股份應全部無條
    件移轉予甲方（即被告二人），移轉相關資料即日用印後交
    由甲方收執，爾後有關本條文若需乙方全部股東配合時，乙
    方同意負責處理」，然訴外人羅樹炎事後並未將其股份移轉
    予被告，此由原告提出之京貿公司基本資料所登載之董事長
    陳桂美及董事丁○○均為訴外人羅樹炎指派之股東，及京貿
    公司88年4月6日之股東會簽到紀錄仍有訴外人羅樹炎指派之
    股東丁○○、楊珠美、蔡玉惠、鍾佳蓉之簽名，足以得知。
  (二)依此觀之，承諾書第2款條件：「承接時原股東羅樹炎先生
    依立書人（即被告）同意之條件全部讓出時」，所謂「讓出
    」係指包括將股份過戶至被告或被告指定之人名下，原告既
    未完成將屬於訴外人羅樹炎之股份過戶至被告或被告指定之
    人名下之任務，實不能要求被告給付1,000,000元之酬勞。
    況且，被告最後因訴外人羅樹炎無法清償過去積欠被告之債
    務4千餘萬元，加上銀行同意之土地貸款金額與訴外人羅樹炎
    介紹被告買地時所言有差距，致被告並未買到系爭興建案之
    土地，除訂金5,000,000元被沒收外，更損失建築師設計費
    及其他支出共計約11,500,000元。
  (三)並聲明：
  1.原告之訴及其假執行之聲請均駁回。
  2.如受不利判決願供擔保請准宣告免予假執行。
三、兩造不爭之事實：
  (一)兩造有於87年11月12日簽訂承諾書（下稱系爭承諾書），約
    定：「立書人（即被告）委託甲○○先生處理高雄市○○路
    興建案之轉讓及承接工作。若附合左列條件時願支付新台幣
    壹佰萬元正。一、．．．二、承接時原股東羅樹炎先生依立
    書人同意之條件全部讓出時。備註：一．．．。二、本承諾
    書至八十七年十二月五日前有效。」。
　(二)被告與訴外人羅樹炎、劉月枝等人曾就上開興建案於87年12
    月3日簽訂同意書（下稱系爭同意書），該同意書內容略為
    ：「一、即日起甲方（即被告）承接乙方（即羅樹炎、羅茂
    仁）購買丙方（即劉月枝）土地依原土地買賣契約書內容所
    載之所有支付責任，．．．。二、丙方同意上述土地買賣合
    約書由甲方承接．．．。六、乙方同意負責原京貿建設股份
    有限公司，有關乙方股東之股份應全部無條件移轉予甲方，
    移轉相關資料即日用印後交由甲方收執，爾後有關本條文若
    需乙方全部股東配合時，乙方同意負責處理。」。系爭承諾
    書第2款所謂「立書人同意之條件」，至少包括系爭同意書
    第6項所載：羅樹炎、羅茂仁要將其所有之京貿公司全部股
    份移轉相關資料即日用印後交由被告收執之內容。
  (三)被告已於87年12月3日承接系爭興建案。
  (四)於87年12月3日當時，羅樹炎實際持有之京貿公司股份係登
    記於陳桂美、丁○○等人名下，88年4月6日出席京貿公司股
    東大會之股東鍾佳蓉、蔡玉惠、楊美珠、丁○○均係羅樹炎
    指派之股東，其中丁○○現在仍為京貿公司之股東。羅樹炎
    、羅茂仁迄今仍未將其所有之京貿公司之股份移轉登記予被
    告。
四、得心證之理由：
    本件經爭點整理程序，兩造之爭執事項厥為：羅樹炎有無依
    系爭同意書第6項約定，將京貿公司之全部股份移轉相關資
    料，於用印後立即交由被告收執，並配合處理上開同意負責
    處理之事項，而完成承諾書第2款所謂「立書人同意之條件
    」？經查：
  (一)按當事人主張有利於己之事實者，就其事實有舉證之責任，
    民事訴訟法第277條前段定有明文。查本件原告主張其已完
    成系爭承諾書第2款之條件（即包括系爭同意書第6項約定之
    內容）乙節，為被告所否認，則依前揭法條規定，自應由原
    告就該有利於己之事實負舉證責任。
  (二)原告固舉證人即系爭同意書之見證人丁○○，證明其已完成
    系爭承諾書第2款之條件（即包括系爭同意書第6項約定之內
    容）。然證人丁○○就訴外人羅樹炎有無將京貿公司之股份
    移轉相關資料，於用印後立即交由被告收執乙節，先係證稱
    ：「當時簽同意書時，我們移轉相關資料都準備好了，但被
    告遲延來辦，大順路的土地必須等貸款下來才辦理移轉，當
    時移轉資料是放在公司保管文書人員手上。」、「（同意書
    第六條不是寫說移轉資料當日就要交給甲方，為何當日沒有
    交給甲方？）他們說要等土地貸款下來才要辦理股份移轉，
    當時資料有給甲方。」，嗣又改稱：「（你不是說是給京貿
    公司嗎？）本來資料是京貿公司保管，簽同意書時全部資料
    就給了被告。」、「（移轉股份的資料是何時用印的？）簽
    完同意書的當天。」、「（既然是在當天用印的，你又說上
    開資料是放在京貿公司人員保管，是何時把資料交給被告的
    ？）簽同意書前已經多次協調，協調好了才簽同意書，因為
    被告要求全部的資料要用印，所以才將全部的資料交給被告
    。」、「（簽約的地點？）在京貿公司。」、「簽完約就立
    即用印，簽約完到交付股份移轉文件約半個鐘頭。」等語（
    見本院卷第79、80頁）。證人丁○○既然證稱移轉京貿公司
    股份之資料係於簽訂系爭同意書後立即用印，並交付予被告
    收執，整個過程約莫半個鐘頭，則衡諸常情，蓋用股東印章
    之移轉股份資料理當直接交予被告收執，又豈需先放在京貿
    公司由保管文書之人員保管，然後再交予被告收執？證人丁
    ○○所言顯有悖於常理。證人丁○○就上開關鍵之待證事項
    之證述內容，前後不一，且有違事理之情，是否可採，已非
    無疑。
  (二)況且，於87年12月3日當時，訴外人羅樹炎實際所持有之京
    貿公司股份係登記於陳桂美、丁○○等人名下，此有京貿公
    司基本資料查詢表可參（見同上卷第12頁），並為兩造所不
    爭執，足認系爭同意書第6項所指應移轉予被告二人之全部
    股份至少包括登記於陳桂美、丁○○名下之股份。然審諸證
    人丁○○證稱：簽立系爭同意書當天，羅樹炎交予被告之股
    份移轉資料，係由原告用印，僅有羅樹炎、羅茂仁、丁○○
    、乙○○、丙○○之私章及公司大小章，並無其他人之印章
    ，其不清楚事後是否還有跟被告就移轉股份事宜有何接洽等
    語（見本院卷第81、82頁），可知當時交予被告之移轉股份
    相關資料，並未包括訴外人羅樹炎實際持有而登記於陳桂美
    名下之股份，自難謂羅樹炎已依同意書第6條約定，將京貿
    公司之「全部股份」移轉相關資料，於用印後立即交由被告
    收執，完成承諾書第2款所謂「立書人同意之條件」。
  (三)綜上所述，原告既無法舉證證明其已完成系爭承諾書第2款
    約定之條件，則揆諸前揭法條規定，自應受不利益之判斷。
    從而，原告依系爭承諾書之約定，主張被告應給付1,000,00
    0元及自95年8月9日民事準備書狀繕本送達被告翌日起至清
    償日止，按週年利率百分之五計算之利息，為無理由，應予
    駁回。原告之訴既經駁回，其假執行之聲請亦失所依附，應
    併予駁回。
五、末按法院為終局判決時，應依職權為訴訟費用之裁判；訴訟
    費用，由敗訴之當事人負擔，分別為民事訴訟法第87條第1
    項、第78條所明定，經核本件訴訟費用額為裁判費10,900元
    、證人旅費720元，合計11,620元，應由敗訴之原告負擔。
    爰依前揭規定，確定如主文第2項所示。
六、又本件事證已臻明確，兩造所為之其他主張、陳述並所提之
    證據，經審酌後，認均與本件之結論無礙，爰不一一論述，
    併予敘明。
七、結論：本件原告之訴為無理由，依民事訴訟法第87條第1項
    、第78條，判決如主文。
中　　華　　民　　國　　96　　年　　4 　　月　　25　　日
                        民事第四庭  法  官　陳映佐
以上為正本係照原本作成。
如對本判決不服，須於判決送達後20日內向本院提出上訴狀。
中　　華　　民　　國　　96　　年　　4 　　月　　25　　日
                                    書記官  楊建新
